ACORDAO-COMPLETO-2482049

ACÓRDÃO 13382/2021 ATA 32/2021 - PRIMEIRA CÂMARA

VISTOS, relatados e discutidos estes autos de Tomada de Contas Especial instaurada pela Superintendência Regional do Instituto Nacional de Colonização e Reforma Agrária (Incra) no Pará, em desfavor de Antônio Nilton de Albuquerque, Prefeito de Nova Esperança do Piriá/PA na gestão 2009-2012, em razão da impugnação total das despesas do Convênio CRT/PA 65.885/2010 (Siafi/Siconv 738845/2010) ,
ACORDAM os Ministros do Tribunal de Contas da União, reunidos em sessão de 1ª Câmara, ante as razões expostas pelo Relator, em:
9.1. julgar irregulares as contas de Antônio Nilton de Albuquerque e do Município de Nova Esperança do Piriá/PA, com fulcro nos arts. 1º, inciso I, 16, inciso III, alínea "c", da Lei 8.443/1992, condenando-os, com base nos arts. 19, caput, e 23, inciso III, da mesma Lei, c/c com arts. 210 e 214, inciso III, do Regimento Interno, ao pagamento das quantias a seguir discriminadas, com a fixação do prazo de quinze dias, a contar da notificação, para comprovar, perante o Tribunal (art. 214, inciso III, alínea "a", do Regimento Interno) , o recolhimento da dívida aos cofres do Instituto Nacional de Colonização e Reforma Agrária (Incra) , atualizada monetariamente e acrescida dos juros de mora, calculados a partir da respectiva data de ocorrência, até a data dos recolhimentos, na forma prevista na legislação em vigor:
9.1.1. Débito imputado ao Município de Nova Esperança do Piriá/PA:
	Processo
	Valor Original (R$) 
	Data da Ocorrência

	TC Processo 008.440/2018-2
	1.054,79
	31/12/2012

	TC Processo 008.445/2018-4
	3.636,32
	5/10/2012

	TC Processo 008.445/2018-4
	25,69
	26/12/2012

	TC Processo 008.470/2018-9
	10.099,69
	2/10/2012

	TC Processo 008.470/2018-9
	255,34
	31/12/2012

9.1.2. Débito imputado ao Sr. Antônio Nilton de Albuquerque:
	Processo
	Valor Original (R$) 
	Data da Ocorrência

	Processo 007.192/2018-5
	35.300,00
	11/10/2011

9.2. aplicar a Antônio Nilton de Albuquerque, com fundamento no art. 19, caput, da Lei 8.443/1992, multa individual prevista no art. 57 da mesma Lei, c/c art. 267 do Regimento Interno do TCU, nos valor de R$ 7.000,00, fixando-lhe o prazo de quinze dias, a contar da notificação, para que comprove, perante este Tribunal, o recolhimento da dívida aos cofres do Tesouro Nacional (art. 214, inciso III, alínea "a", do Regimento Interno) , atualizada monetariamente desde a data deste Acórdão até a data do efetivo recolhimento, se for paga após o vencimento, na forma da legislação em vigor; 
9.3. aplicar a Antônio Nilton de Albuquerque a multa prevista no art. 58, inciso II, da Lei 8.443/92, c/c art. 268, inciso II, do Regimento Interno do TCU, por ato praticado com grave infração à norma legal, de natureza operacional, no valor de R$ 2.000,00 (dois mil reais) , fixando-lhe o prazo de quinze dias, a contar da notificação, para que comprove, perante este Tribunal, o recolhimento da dívida aos cofres do Tesouro Nacional (art. 214, inciso III, alínea "a", do Regimento Interno do TCU) , atualizada monetariamente desde a data deste Acórdão até a data do efetivo recolhimento, se for paga após o vencimento, na forma da legislação em vigor;
9.4. autorizar, desde logo, nos termos do art. 28, inciso II, da Lei 8.443/1992, a cobrança judicial das dívidas, caso não atendidas as notificações;
9.5. enviar cópia desta deliberação à Procuradoria da República no Estado do Pará, com fundamento no art. 16, § 3º, da Lei 8.443/1992, para o ajuizamento das ações que considerar cabíveis; 
9.6. remeter cópia deste Acórdão ao Incra, e aos responsáveis, para ciência.

Tomada de Contas Especial do Convênio CRT/PA nº 065.885/2010 (Siafi 738846/2010).Objeto: construção/complementação de estradas vicinais em área de projeto assentamento.

Primeira Câmara

Prefeitura Municipal de Nova Esperança do Piriá - PA.

3. Interessados/Responsáveis:
3.1. Interessados: Instituto Nacional de Colonização e Reforma Agrária (00.375.972/0001-60); Superintendência Regional do Incra em Belém/PA (00.375.972/0003-22)
3.2. Responsáveis: Antônio Nilton de Albuquerque (XXX.171.978-XX); Prefeitura Municipal de Nova Esperança do Piriá/PA (84.263.862/0001-05).

13.1. Ministros presentes: Walton Alencar Rodrigues (Presidente), Benjamin Zymler, Vital do Rêgo e Jorge Oliveira.
13.2. Ministro-Substituto presente: Augusto Sherman Cavalcanti (Relator).

ACORDAO-COMPLETO-2543106

Acórdão 1631/2023 - Primeira Câmara

AUGUSTO SHERMAN

Adoto como relatório a instrução da SecexTCE (peça 62) , com a qual se manifestaram de acordo os titulares da Secretaria (peças 63 e 64) . Transcrição com ajustes de forma considerados pertinentes.
	"INTRODUÇÃO
1.	Trata-se de Tomada de Contas Especial instaurada pela Superintendência Regional do Instituto Nacional de Colonização e Reforma Agrária (Incra) no Pará, em desfavor do Sr. Antonio Nilton de Albuquerque, ex-Prefeito Municipal de Nova Esperança do Piriá/PA, gestão 2009-2012, em razão da impugnação total das despesas do Convênio CRT/PA 65.885/2010 - Siafi/Siconv 738845/2010 (Peça 2, p. 48-60) , firmado entre a Superintendência Regional do Incra no Pará e a Prefeitura Municipal de Nova Esperança do Piriá/PA, e que tinha por objeto a execução de obras de construção/complementação de 15,00 km de estradas vicinais, em área do Projeto de Assentamento Cidapar 2ª parte, no Município de Nova Esperança do Piriá, no Estado do Pará, conforme Plano de Trabalho (peça 2, p. 20-30) , em razão da não aprovação da prestação de contas.
HISTÓRICO
2.	O convênio foi firmado no valor de R$ 622.714,41, sendo R$ 610.260,12 à conta do concedente e R$ 12.454,29 referentes à contrapartida do convenente. Teve vigência de 25/6/2010 a 24/6/2011.
3.	Em 17/8/2017, foi emitida pelo Núcleo de Contratos e Convênios de Repasse (NCCR) , por meio da Informação/NCCR/SR-01 52/2017 (peça 3, p. 47-49) , a reanálise financeira da prestação de contas que assim concluiu:
considerando o prazo decorrido para que a convenente pudesse inserir no sistema toda a documentação ausente no sentido da regularidade da prestação de contas do convênio em comento e ter atendido a demanda em parte, insistiu na desobediência aos parâmetros estabelecidos nos Parágrafos 1° e 2°, do art. 56 da Portaria Interministerial MP/ MF/MCT 127/2008 (Regras sobre a devolução de recursos e dever de prestar contas) , o que reúne condições para a instauração de tomada de contas especial, com a finalidade de apuração do dano ao erário.
4.	Diante do não saneamento das irregularidades apontadas e da não devolução dos recursos, instaurou-se Tomada de Contas Especial. No Relatório de TCE (peça 3, p. 6581) conclui-se que o prejuízo foi pelo valor total dos recursos repassados, imputando-se a responsabilidade ao Sr. Antonio Nilton de Albuquerque, e à prefeitura do Município de Nova Esperança do Piriá/PA devido a não aprovação da prestação de contas final.
5.	Por meio do Relatório de Auditoria 74/2017, datado de 20/11/2017 (peça 3, p. 93-95) , a Coordenação-Geral de Auditoria Contínua chegou às mesmas conclusões do tomador de contas, afirmando, contudo, que a motivação da TCE foi a não apresentação da prestação de contas final. 
6.	Após serem emitidos o Certificado de Auditoria, o Parecer do Dirigente e o Pronunciamento Ministerial (peça 3, p. 96-99 e 102) , todos embasados no Relatório de Auditoria 74/2017, o processo foi remetido a esse Tribunal.
7.	Na instrução inicial (peça 7) , analisando-se os documentos nos autos, concluiu-se pela necessidade de realização de diligência à Superintendência do Incra/PA solicitando a elaboração e encaminhamento à Unidade Técnica de novo relatório técnico-financeiro, após análise da documentação que havia nos autos e no Siconv, indicando exatamente: i) as despesas indevidas realizadas por transferências da conta específica do convênio (c/c 13.692-1 da agência 2144-X do Banco do Brasil) ou cujo nexo de causalidade entre os recursos recebidos e a obra executada não pôde ser comprovado; ii) a ocorrência ou não da devolução do saldo do convênio; iii) a documentação necessária ao saneamento dos autos. A diligência foi efetuada (peça 11) e o Incra encaminhou a documentação que consta da peça 13.
8.	Na segunda instrução (peça 16) foi sugerida a realização de citação do Sr. Antonio Nilton de Albuquerque, em razão de utilização em despesa sem que tenham sido discriminados os serviços prestados. A citação não foi realizada, em razão de ter sido realizada nova instrução nos autos (peça 19) . Contudo, foi sugerido, quando da apreciação do mérito, que fosse dada ciência ao Incra sobre a falta de restituição à Conta Única do Tesouro Nacional do saldo dos recursos do convênio, visto que afrontava dispositivo da Portaria Interministerial MPOG/MF/CGU 127/2008, com vistas à adoção de providências internas no sentido de verificar se houve a restituição e, caso contrário, requerê-la, instaurando nova TCE no caso de insucesso, adotando ainda providências internas que previnam a ocorrência de outras irregularidades/falhas semelhantes.
10.	Na terceira instrução (peça 19) sugeriu-se que o TC Processo 008.440/2018-2, o TC Processo 008.445/2018-4 e o TC 008.470/20189 fossem apensados ao presente processo, a fim de que fossem analisados em conjunto, uma vez que se tratavam de tomadas de contas especial relativas ao responsável Antonio Nilton de Albuquerque. Sugeriu-se ainda sobrestar o presente processo até que fossem analisados o TC Processo 000.603/2018-0 e o TC Processo 032.656/2017-3, a fim de verificar se o somatório dos débitos em relação ao responsável era superior a R$ 100.000,00, havendo nesse caso a necessidade de sua citação. O Relator anuiu à proposta do corpo técnico (peça 22) .
11.	Na quarta instrução (peça 23) constatou-se que, em razão da revelia do responsável no TC Processo 032.656/2017-3 e da proposta pela irregularidade das contas, o débito era superior a R$ 100.000,00, acarretando a necessidade de citação do responsável no presente processo e seus apensos (TC Processo 008.440/2018-2, TC Processo 008.445/2018-4 e TC Processo 008.470/2018-9) . Sugeriu-se levantar o sobrestamento do presente processo. Em relação aos apensos, sugeriu-se a adoção das seguintes providências: i) realizar a citação do Sr. Antonio Nilton de Albuquerque em razão de utilização em despesa sem que tenham sido discriminados os serviços prestados (R$ 35.300,00) ; ii) realizar a citação do Município de Nova Esperança do Piriá/PA, em razão da falta: de devolução do saldo dos recursos do convênio (R$ 1.054,79) , de comprovação do depósito da contrapartida e da falta de devolução do saldo dos recursos do convênio (R$ 3.636,32 e R$ 25,69, respectivamente) e da falta de comprovação do depósito da contrapartida e de devolução do saldo dos recursos do convênio R$ 10.099,69 e R$ 255,34, respectivamente) ; iii) ouvir o Sr. Antonio Nilton de Albuquerque, em audiência, em razão da realização de pagamento ao Sr. Francisco das Chagas Silva, de R$ 10.000,00, sem que tenha sido firmado contrato para prestação de serviços objeto do convênio, e da realização de pagamento ao Sr. Francisco das Chagas Silva, de R$ 7.500,00, sem que tenha sido firmado contrato para prestação de serviços objeto do convênio.
12.	Foi realizada a citação/audiência dos responsáveis (peças 29-32) , mas, transcorrido o prazo regimental, eles permaneceram silentes, razão pela qual deveriam ser considerados revéis, nos termos do art. 12, §3º, da Lei 8.443/1992.
13.	Na instrução antecedente (peça 42) consta que os autos foram submetidos à consideração superior, contendo as seguintes propostas:
a) considerar revéis o Município de Nova Esperança do Piriá/PA (CNPJ 84.263.862/0001-05) e o Sr. Antonio Nilton de Albuquerque (CPF 009.171.97801) , prefeito do Município de Nova Esperança do Piriá/PA, na gestão 20092012, para todos os efeitos, dando-se prosseguimento ao processo, com fulcro no art. 12, § 3º, da Lei 8.443/1992; 
b) fixar, com fundamento nos art. 12, § 1º e 2º, da Lei 8.443/1992, novo e improrrogável prazo de quinze dias para que o Município de Nova Esperança do Piriá/PA comprove, perante este Tribunal, o recolhimento aos cofres do Instituto Nacional de Colonização e Reforma Agrária das importâncias a seguir especificadas, atualizadas monetariamente, calculadas a partir das datas discriminadas até a data da efetiva quitação do débito:
	TC Processo 008.440/2018-2
	Quantificação do débito
	Valor original (R$) 
	Data da ocorrência
	Débito/crédito

	1.054,79
	31/12/2012
	Débito

	TC Processo 008.445/2018-4
	Quantificação do débito
	Valor original (R$) 
	Data da ocorrência
	Débito/crédito

	3.636,32
	5/10/2012
	Débito

	25,69
	26/12/2012
	Débito

	TC Processo 008.470/2018-9
	Quantificação do débito
	Valor original (R$) 
	Data da ocorrência
	Débito/crédito

	10.099,69
	2/10/2012
	Débito

	255,34
	31/12/2012
	Débito

	Valor total do débito atualizado até 18/9/2020: R$ 22.839,22. 
c) dar ciência ao Município de Nova Esperança do Piriá/PA de que o recolhimento tempestivo da quantia acima indicada, atualizada monetariamente, sanará o processo e resultará na regularidade com ressalva de suas contas. Por outro lado, a ausência dessa liquidação tempestiva levará à irregularidade das contas, com imputação de débito, a ser atualizado monetariamente e acrescido de juros moratórios;
d) autorizar também, desde logo, se requerido pelo Município de Nova Esperança do Piriá/PA, com fundamento no art. 26 da Lei 8.443, de 1992, c/c o art. 217, §§ 1º e 2º do Regimento Interno do TCU, o parcelamento da dívida em até 36 parcelas, incidindo, sobre cada parcela a correção monetária, fixando-lhe o prazo de quinze dias, a contar do recebimento da notificação, para comprovar, perante o Tribunal, o recolhimento da primeira parcela, e de trinta dias, a contar da parcela anterior, para comprovar os recolhimentos das demais parcelas, alertando o responsável de que a falta de comprovação do recolhimento de qualquer parcela importará o vencimento antecipado do saldo devedor, nos termos do § 2º do art. 217 do Regimento Interno deste Tribunal.
14.	A Unidade Técnica, o Ministério Público junto ao Tribunal e o Relator se manifestaram de acordo com o encaminhamento sugerido pela unidade técnica, resultando no Acórdão 1387/2021-TCU-Primeira Câmara, o qual: i) considerou revéis o município e o Sr. Antonio Nilton de Albuquerque; ii) fixou novo e improrrogável prazo de quinze dias para que o município comprovasse, perante este Tribunal, o recolhimento do débito aos cofres do Incra, atualizado monetariamente, calculado a partir das datas discriminadas até a data da efetiva quitação; iii) determinou fosse dada ciência ao município de que o recolhimento tempestivo do débito, atualizado monetariamente, sanaria o processo e resultaria na regularidade com ressalva de suas contas, mas que a ausência dessa liquidação tempestiva levaria à irregularidade das contas, com imputação de débito, a ser atualizado monetariamente e acrescido de juros moratórios; iv) autorizou, desde logo, se requerido pelo município, o parcelamento da dívida em até 36 parcelas, incidindo, sobre cada parcela a correção monetária, fixando-lhe o prazo de quinze dias, a contar do recebimento da notificação, para comprovar, perante o Tribunal, o recolhimento da primeira parcela, e de trinta dias, a contar da parcela anterior, para comprovar os recolhimentos das demais parcelas, alertando o responsável de que a falta de comprovação do recolhimento de qualquer parcela importaria o vencimento antecipado do saldo devedor, nos termos do § 2º do art. 217 do RI/TCU (peças 44-45 e 47-49) .
EXAME TÉCNICO
15.	O convênio foi firmado entre a Superintendência Regional do Incra no Pará e a prefeitura do Município de Nova Esperança do Piriá/PA para execução de obras de construção/complementação de 15,00 km de estradas vicinais, em área do Projeto de Assentamento Cidapar 2ª parte, no Município de Nova Esperança do Piriá, no Estado do Pará, conforme Plano de Trabalho (peça 2, p. 20-30) , em razão da não aprovação da prestação de contas.
16.	Na instrução inicial (peça 7) , concluiu-se pela necessidade de realização de diligência à Superintendência do Incra/PA solicitando a elaboração e encaminhamento à Unidade Técnica de novo relatório técnico-financeiro, após análise da documentação que havia nos autos e no Siconv. A diligência foi efetuada (peça 11) e o Incra encaminhou a documentação que consta da peça 13.
17.	Na segunda instrução (peça 16) foi sugerido, quando da apreciação do mérito, que fosse dada ciência ao Incra sobre a falta de restituição, à Conta Única do Tesouro Nacional, do saldo dos recursos do convênio, visto que afrontava dispositivo da Portaria Interministerial MPOG/MF/CGU, com vistas à adoção de providências internas no sentido de verificar se houve a restituição e, caso contrário, requerê-la, instaurando nova TCE no caso de insucesso, adotando ainda providências internas que previnam a ocorrência de outras irregularidades/falhas semelhantes.
18.	Na terceira instrução (peça 19) sugeriu-se que o TC Processo 008.440/2018-2, o TC Processo 008.445/2018-4 e o TC 008.470/20189 fossem apensados ao presente processo, a fim de que fossem analisados em conjunto, uma vez que se tratava de tomadas de contas especial relativas ao responsável Antonio Nilton de Albuquerque. Sugeriu-se ainda sobrestar o presente processo até que fossem analisados o TC Processo 000.603/2018-0 e o TC Processo 032.656/2017-3, a fim de verificar se o somatório dos débitos em relação ao responsável era superior a R$ 100.000,00, havendo nesse caso a necessidade de sua citação. O Relator anuiu à proposta do corpo técnico (peça 22) . Em razão da revelia do responsável no TC Processo 032.656/2017-3 e da proposta pela irregularidade das contas, constatou-se que o débito era superior a R$ 100.000,00, o que acarretou a necessidade de citação do Sr. Antonio Nilton de Albuquerque, no presente processo e seus apensos.
19.	Na quarta instrução (peça 23) foi sugerido o levantamento do sobrestamento do presente processo. Em relação aos apensos (TC Processo 008.440/2018-2, TC Processo 008.445/2018-4 e TC Processo 008.470/2018-9) , sugeriu-se a adoção das seguintes providências: i) realizar a citação do Sr. Antonio Nilton de Albuquerque em razão de utilização em despesa sem que tenham sido discriminados os serviços prestados; ii) realizar a citação do Município de Nova Esperança do Piriá/PA, em razão da falta de devolução do saldo dos recursos do convênio, da falta de comprovação do depósito da contrapartida e da falta de devolução do saldo dos recursos do convênio e da falta de comprovação do depósito da contrapartida e de devolução do saldo dos recursos do convênio; iii) ouvir o Sr. Antonio Nilton de Albuquerque, em audiência, em razão da realização de pagamento ao Sr. Francisco das Chagas Silva, de R$ 10.000,00, sem que tenha sido firmado contrato para prestação de serviços objeto do convênio, e da realização de pagamento ao Sr. Francisco das Chagas Silva, de R$ 7.500,00, sem que tenha sido firmado contrato para prestação de serviços objeto do convênio.
20.	Foi realizada a citação/audiência dos responsáveis (peças 29-32) , mas, transcorrido o prazo regimental, os responsáveis permaneceram silentes, razão pela qual foram considerados revéis, nos termos do art. 12, §3º, da Lei 8.443/1992.
21.	Na instrução antecedente (peça 42) propôs-se: i) considerar revéis o Município de Nova Esperança do Piriá/PA e o Sr. Antonio Nilton de Albuquerque; ii) fixar novo e improrrogável prazo para que o município comprovasse, perante este Tribunal, o recolhimento aos cofres do Incra da dívida, atualizadas monetariamente; iii) dar ciência ao município de que o recolhimento tempestivo da dívida, atualizada monetariamente, sanaria o processo e resultaria na regularidade com ressalva de suas contas, mas que a ausência dessa liquidação tempestiva levaria à irregularidade das contas, com imputação de débito, a ser atualizado monetariamente e acrescido de juros moratórios; iv) autorizar, se requerido pelo município, o parcelamento da dívida.
22.	A Unidade Técnica, o Ministério Público junto ao Tribunal e o Relator se manifestaram de acordo com o encaminhamento sugerido pela unidade técnica, resultando no Acórdão 1387/2021-TCU-Primeira Câmara, o qual: i) considerou revéis o município e o Sr. Antonio Nilton de Albuquerque; ii) fixou novo e improrrogável prazo de quinze dias para que o município comprovasse, perante este Tribunal, o recolhimento do débito aos cofres do Incra, atualizado monetariamente, calculado a partir das datas discriminadas até a data da efetiva quitação; iii) determinou fosse dada ciência ao município de que o recolhimento tempestivo do débito, atualizado monetariamente, sanaria o processo e resultaria na regularidade com ressalva de suas contas, mas que a ausência dessa liquidação tempestiva levaria à irregularidade das contas, com imputação de débito, a ser atualizado monetariamente e acrescido de juros moratórios; iv) autorizou, desde logo, se requerido pelo município, o parcelamento da dívida em até 36 parcelas, incidindo, sobre cada parcela a correção monetária, fixando-lhe o prazo de quinze dias, a contar do recebimento da notificação, para comprovar, perante o Tribunal, o recolhimento da primeira parcela, e de trinta dias, a contar da parcela anterior, para comprovar os recolhimentos das demais parcelas, alertando o responsável de que a falta de comprovação do recolhimento de qualquer parcela importaria o vencimento antecipado do saldo devedor, nos termos do § 2º do art. 217 do RI/TCU (peças 44-45 e 47-49) .
Da responsabilização do Município de Nova esperança do Piriá/PA 
23.	O Município de Nova esperança do Piriá/PA foi notificado acerca do Acórdão 1387/2021-TCU-Primeira Câmara, por meio do Ofício 5107/2021-TCU/Seproc (peças 57 e 60) , para que em novo e improrrogável prazo comprovasse, perante este Tribunal, o recolhimento aos cofres do Incra da dívida, atualizada monetariamente. Contudo, não demonstrou que recolheu a quantia que lhe foi imputada. Assim, suas contas devem, desde logo, ser julgadas irregulares, nos termos do art. 202, § 6º, do Regimento Interno do TCU, procedendo-se a sua condenação pelos débitos abaixo discriminados, atualizado monetariamente e acrescido de juros moratórios, aplicando-lhe ainda a multa do art. 57 da Lei 8.443/1992.
	TC Processo 008.440/2018-2
	Quantificação do débito
	Valor original (R$) 
	Data da ocorrência
	Débito/crédito

	1.054,79
	31/12/2012
	Débito

	TC Processo 008.445/2018-4
	Quantificação do débito
	Valor original (R$) 
	Data da ocorrência
	Débito/crédito

	3.636,32
	5/10/2012
	Débito

	25,69
	26/12/2012
	Débito

	TC Processo 008.470/2018-9
	Quantificação do débito
	Valor original (R$) 
	Data da ocorrência
	Débito/crédito

	10.099,69
	2/10/2012
	Débito

	255,34
	31/12/2012
	Débito

Da responsabilização do Sr. Antonio Nilton de Albuquerque  
24.	Foi realizada citação e audiência do responsável, conforme se verifica nas peças 29-32, nos seguintes termos:
 (...) 
b) realizar a citação do Sr. Antonio Nilton de Albuquerque (CPF XXX.171.978-XX) , prefeito Municipal de Nova Esperança do Piriá/PA, no período de 1/1/2009 a 31/12/2012, com fundamento nos arts. 10, § 1º, e 12, incisos I e II, da Lei 8.443/1992 c/c o art. 202, incisos I e II, do RI/TCU, para que, no prazo de quinze dias, apresente alegações de defesa e/ou recolha aos cofres do Instituto Nacional de Colonização e Reforma Agrária (Incra) , as quantias abaixo indicadas, atualizadas monetariamente a partir das respectivas datas até o efetivo recolhimento, abatendo-se na oportunidade a quantia eventualmente ressarcida, na forma da legislação em vigor, em decorrência das irregularidades descritas abaixo:
	TC Processo 007.192/2018-5
	Quantificação do débito
	Valor original (R$) 
	Data da ocorrência
	Débito/crédito

	35.300,00
	11/10/2011
	Débito

	Valor total do débito atualizado até 27/1/2020: R$ 55.985,80.
Irregularidade: não comprovação da boa e regular aplicação dos recursos recebidos por força do Convênio 65.885/2010 (Siafi/Siconv 738845/2010) , em razão de sua utilização em despesa sem que tenham sido discriminados os serviços prestados.
Dispositivos violados: parágrafo único do art. 70 da Constituição Federal; art. 145 do Decreto 93.872/1986; art. 56 da Portaria Interministerial MPOG/MF/CGU 127/2008; art. 63 da Lei 4.320/1964.
Cofre para recolhimento: Instituto Nacional de Colonização e Reforma Agrária (Incra) .
Conduta: deixar de comprovar a boa e regular aplicação dos recursos recebidos por meio do Convênio 65.885/2010 (Siafi/Siconv 738845/2010) , em razão de sua utilização em despesa sem que tenham sido discriminados os serviços prestados.
Nexo de causalidade: a utilização dos recursos do Convênio 65.885/2010 (Siafi/Siconv 738845/2010) em despesa sem que tenham sido discriminados os serviços prestados resultou em dano ao Erário pelo valor repassado de R$ 35.300,00.
Culpabilidade: não há excludentes de ilicitude, de culpabilidade e de punibilidade; é razoável supor que o responsável tinha consciência da ilicitude de sua conduta; era exigível conduta diversa da praticada, qual seja, discriminar, na documentação comprobatória das despesas, os serviços prestados.
d) ouvir o Sr. Antonio Nilton de Albuquerque (CPF XXX.171.978-XX) , prefeito Municipal de Nova Esperança do Piriá/PA, no período de 1/1/2009 a 31/12/2012, em audiência, com fundamento nos arts. 10, § 1º, e 12, incisos I e III, da Lei 8.443/1992 c/c o art. 202, incisos I e III, do RI/TCU, para que, no prazo de quinze dias, apresente razões de justificativa quanto à irregularidade descrita abaixo:
	TC Processo 008.440/2018-2
Irregularidade: não comprovação da boa e regular aplicação dos recursos recebidos por força do Convênio 770833 em razão da realização de pagamento ao Sr. Francisco das Chagas Silva, de R$ 10.000,00, com recursos recebidos por meio do Convênio 770833 sem que tenha sido firmado contrato para prestação de serviços objeto do convênio.
Conduta: realizar pagamento ao Sr. Francisco das Chagas Silva com recursos recebidos por meio do Convênio 770833 sem que tenha sido firmado contrato para prestação de serviços objeto do convênio.
Dispositivos violados: parágrafo único do art. 70 da Constituição Federal; art. 145 do Decreto 93.872/1986; art. 56 da Portaria Interministerial MPOG/MF/CGU 127/2008; § 2º do art. 64 da Portaria Interministerial 507/2011 - MPOG/MF/CGU.
	TC Processo 008.470/2018-9
Irregularidade: não comprovação da boa e regular aplicação dos recursos recebidos por força do Convênio Siafi/Siconv 756553/2011, em razão da realização de pagamento ao Sr. Francisco das Chagas Silva, de R$ 7.500,00, sem que tenha sido firmado contrato para prestação de serviços objeto do convênio.
Conduta: realizar pagamento ao Sr. Francisco das Chagas Silva com recursos recebidos por meio do Siafi/Siconv 756553/2011 sem que tenha sido firmado contrato para prestação de serviços objeto do convênio.
Dispositivos violados: parágrafo único do art. 70 da Constituição Federal; art. 145 do Decreto 93.872/1986; art. 56 da Portaria Interministerial MPOG/MF/CGU 127/2008; § 2º do art. 50 da Portaria Interministerial MPOG/MF/CGU 127/2008.
25.	Transcorrido o prazo regimental, o responsável permaneceu silente, sendo considerado revel, conforme se verifica no Acórdão 1387/2021-TCU-Primeira Câmara (peça 47) .
26.	Portanto, ante a revelia do Sr. Antonio Nilton de Albuquerque e que não constam dos autos elementos que permitam reconhecer a boa-fé do responsável, sugere-se que suas contas sejam julgadas irregulares, nos termos do art. 202, § 6º, do Regimento Interno do TCU, com a imputação do débito atualizado monetariamente e acrescido de juros de mora, nos termos do art. 202, § 1º do Regimento Interno do TCU, descontado o valor eventualmente recolhido, com a aplicação da multa prevista no art. 57 da Lei 8.443/1992.
27.	A audiência do responsável foi efetuada em razão da realização, com recursos do convênio, de pagamento ao Sr. Francisco das Chagas Silva, de R$ 10.000,00, sem que tenha sido firmado contrato para prestação de serviços objeto do convênio, e da realização de pagamento ao Sr. Francisco das Chagas Silva, de R$ 7.500,00, sem que tenha sido firmado contrato para prestação de serviços objeto do convênio.
28.	Consta na peça 23, que o pagamento, no valor de R$ 10.000,00, foi feito irregularmente ao responsável, pois os serviços foram prestados pela Construtora e Terraplanagem Aurora Ltda. e pela empresa Amazon Construções e Serviços Ltda. e as notas fiscais inseridas no sistema constam com o devido atesto e identificação do convênio, tendo sido infringido o disposto no § 2º do art. 64 da Portaria Interministerial 507/2011 - MPOG/MF/CGU.
29.	Em relação ao pagamento de R$ 7.500,00, consta também na peça 23, que foi irregular, uma vez que foi firmado contrato com a empresa Construtora e Terraplanagem Aurora Ltda. e que as notas fiscais inseridas no sistema (dentre elas a nota fiscal 171) constam com o devido atesto e identificação do convênio e se referem a serviços prestados pela referida empresa, havendo infringência, assim, ao disposto no § 2º do art. 50 da Portaria Interministerial MPOG/MF/CGU 127/2008.
30.	Ante a revelia do responsável, cabe aplicar-lhe a multa do art. 58, inc. II, da Lei 8.443/1992. Cumpre informar que consta no ofício endereçado ao responsável (peça 30) que a ausência de apresentação de razões de justificativa poderia ensejar aplicação de multa, nos termos do art. 58 da Lei 8.443/1992.
Da ciência ao Incra
31.	Na instrução de peça 16 consta que não foi comprovado o recolhimento do saldo dos recursos do convênio, tendo sido sugerido que fosse dada ciência ao Incra acerca desse fato para adoção das providências pertinentes. Transcreve-se, abaixo, os termos da instrução:
30.	Em relação à devolução do saldo dos recursos do convênio, o Incra relata que não há registros no sistema, embora tenha conhecimento acerca do valor passível de devolução (R$ 1.228,34 disponível em 7/12/2018) , conforme consta no item 11 do PARECER/NCCR/SR01/A4/Nº 2045/2018 (peça 13, p. 6) e no demonstrativo do Siconv - Anexo IV (peça 13, p. 15) .
31.	Considerando que não consta nos autos documentação comprobatória do recolhimento do referido saldo aos cofres do Tesouro Nacional, houve descumprimento do disposto no art. 61 da Portaria Interministerial MPOG/MF/CGU e cláusula décima primeira do convênio, que previa que quando da conclusão, denúncia, rescisão ou extinção do convênio, os saldos financeiros remanescentes, inclusive os provenientes das receitas obtidas das aplicações financeiras realizadas, serão devolvidos à entidade ou órgão repassador dos recursos, no prazo improrrogável de trinta dias do evento, sob pena da imediata instauração de tomada de contas especial do responsável, providenciada pela autoridade competente do órgão ou entidade titular dos recursos.
32.	Portanto, sugere-se, quando da apreciação do mérito, dar ciência ao Instituto Nacional de Colonização e Reforma Agrária (Incra) sobre a falta de restituição à Conta Única do Tesouro Nacional do saldo dos recursos do Convênio 65.885/2010 (Siafi/Siconv 738845/2010) , o que afronta o disposto no art. 61 da Portaria Interministerial MPOG/MF/CGU, com vistas à adoção de providências internas no sentido de verificar se houve a restituição e, caso contrário, requerê-la, instaurando nova TCE no caso de insucesso, adotando ainda providências internas que previnam a ocorrência de outras irregularidades/falhas semelhantes.
32.	Conforme se verifica no Relatório de que trata a peça 49, foi adotada excerto da instrução elaborada por Auditor Federal lotado na Secex-TCE (peça 42) , anuída pelos dirigentes da unidade (peças 43-44) , bem como o Parecer convergente do MP/TCU (peça 45) .
33.	Assim, cabe dar ciência ao dar ciência ao Incra, com fundamento no art. 9º, inc. I, da Resolução-TCU 315, de 2020, sobre a falta de restituição à Conta Única do Tesouro Nacional do saldo dos recursos do Convênio CRT/PA 65.885/2010 (Siafi/Siconv 738845/2010) , em afronta ao art. 61 da já revogada Portaria Interministerial MPOG/MF/CGU 127/2008, a fim de que verifique se houve a referida restituição, instaurando nova TCE no caso de insucesso, adotando ainda providências para prevenir a ocorrências da espécie.
Prescrição da Pretensão Punitiva
34.	Vale ressaltar que a pretensão punitiva do TCU, conforme Acórdão 1441/2016-TCU-Plenário, Relator: Benjamin Zymler, que uniformizou a jurisprudência acerca dessa questão, subordina-se ao prazo geral de prescrição indicado no art. 205 do Código Civil, que é de dez anos, contado da data de ocorrência da irregularidade sancionada, nos termos do art. 189 do Código Civil, sendo este prazo interrompido pelo ato que ordenar a citação, a audiência ou a oitiva da responsável.
35.	No caso em exame, não ocorreu a prescrição em relação ao Sr. Antonio Nilton de Albuquerque, uma vez que as irregularidades sancionadas ocorreram em 11/10/2011 (data de quitação da folha de pagamento do convênio, no valor de R$ 35.300,00 - peça 14, p. 1) , em 31/12/2012 (data da transferência do valor de R$ 10.000,00 para o Sr. Francisco das Chagas da Silva Vasques - peça 50, p. 26, do TC Processo 008.440/2018-2) e em 31/12/2012 (data de transferência do valor de R$ 7.500,00 da conta do convênio para a conta de titularidade do Sr. Francisco das Chagas da Silva Vasques - peça 49 do TC Processo 008.470/2018-9) , e o ato de ordenação da citação e das audiências ocorreram em 31/3/2020 (peça 30) .
36.	Também não ocorreu a prescrição em relação ao Município de Nova Esperança do Piriá/PA, uma vez as irregularidades sancionadas ocorreram a partir de 2/10/2012, data do efetivo crédito da última ordem bancária (peça 15 do TC Processo 008.470/2018-9) e na qual deveria ter havido depósito da contrapartida na conta do convênio, no valor de R$ 10.099,00, e o ato de ordenação da citação ocorreu em 31/3/2020 (peça 29) .
CONCLUSÃO
37.	Em face da análise promovida na seção 'Exame Técnico', verifica-se que os responsáveis não lograram comprovar a boa e regular aplicação dos recursos. Instados a se manifestar, optaram pelo silêncio, configurando a revelia, nos termos do §3º, do art. 12, da Lei 8.443/1992.
38.	Verifica-se também que não houve a prescrição da pretensão punitiva, conforme análise já realizada.
39.	Tendo em vista que não constam dos autos elementos que permitam reconhecer a boa-fé dos responsáveis ou a ocorrência de outras excludentes de culpabilidade, sugere-se que as suas contas sejam julgadas irregulares, nos termos do art. 202, § 6º, do Regimento Interno do TCU, com a imputação do débito atualizado monetariamente e acrescido de juros de mora, nos termos do art. 202, §1º do Regimento Interno do TCU, descontado o valor eventualmente recolhido, com a aplicação da multa prevista nos artigos 57 da Lei 8.443/1992.
40.	Cabe aplicar ao responsável Antonio Nilton de Albuquerque a multa do art. 58, inc. II, da Lei 8.443/1992, em razão de não ter apresentado razões de justificativa em relação às irregularidades apontadas na peça 23.
PROPOSTA DE ENCAMINHAMENTO
41.	Diante do exposto, submetem-se os autos à consideração superior, propondo:
	a) dar ciência ao Incra, com fundamento no art. 9º da Resolução-TCU 315, de 2020, sobre a falta de restituição à Conta Única do Tesouro Nacional do saldo dos recursos do Convênio CRT/PA 65.885/2010 (Siafi/Siconv 738845/2010) , em afronta ao art. 61 da já revogada Portaria Interministerial MPOG/MF/CGU 127/2008, a fim de que verifique se houve a referida restituição, instaurando nova TCE no caso de insucesso, adotando ainda providências para prevenir a ocorrências da espécie;
b) julgar irregulares, nos termos dos arts. 1º, inciso I, 16, inciso III, alínea 'c', da Lei 8.443/1992, c/c os arts. 19 e 23, inciso III, da mesma Lei, e com arts. 1º, inciso I; 209, inciso III; 210 e 214, inciso III, do Regimento Interno, as contas do Município de Nova Esperança do Piriá/PA (CNPJ 84.263.862/0001-05) e de Antonio Nilton de Albuquerque (CPF XXX.171.978-XX) , prefeito do Município de Nova Esperança do Piriá/PA na gestão 20092012, condenando-os ao pagamento das importâncias a seguir especificadas, atualizadas monetariamente e acrescidas dos juros de mora, calculadas a partir das datas discriminadas até a data do efetiva quitação do débito, fixando-lhe o prazo de quinze dias, para que comprove, perante o Tribunal, o recolhimento das referidas quantias aos cofres do Instituto Nacional de Colonização e Reforma Agrária, nos termos do art. 23, inciso III, alínea 'a', da citada lei:
Débito relacionado ao responsável Município de Nova Esperança do Piriá/PA 
	TC Processo 008.440/2018-2
	Quantificação do débito
	Valor original (R$) 
	Data da ocorrência
	Débito/crédito

	1.054,79
	31/12/2012
	Débito

	TC Processo 008.445/2018-4
	Quantificação do débito
	Valor original (R$) 
	Data da ocorrência
	Débito/crédito

	3.636,32
	5/10/2012
	Débito

	25,69
	26/12/2012
	Débito

	TC Processo 008.470/2018-9
	Quantificação do débito
	Valor original (R$) 
	Data da ocorrência
	Débito/crédito

	10.099,69
	2/10/2012
	Débito

	255,34
	31/12/2012
	Débito

Valor total do débito atualizado até 22/4/2021: R$ 25.744,79.  
	Débito relacionado ao responsável Antonio Nilton de Albuquerque
	Quantificação do débito
	Valor original (R$) 
	Data da ocorrência
	Débito/crédito

	35.300,00
	11/10/2011
	Débito

	Valor total do débito atualizado até 22/4/2021: R$ 63.455,40
c) aplicar ao Sr. Antonio Nilton de Albuquerque (CPF XXX.171.978-XX) , a multa prevista nos artigos 57 e 58, inc. II, da Lei 8.443/1992, c/c o art. 267 do RI/TCU, fixando-lhe o prazo de quinze dias, a contar da notificação, para que comprove, perante o Tribunal (art. 214, III, a, do Regimento Interno do TCU) , o recolhimento da dívida aos cofres do Tesouro Nacional, atualizada monetariamente desde a data do acórdão que vier a ser proferido por este Tribunal até a do efetivo recolhimento, se pagas após o vencimento, na forma da legislação em vigor;
	d) autorizar, desde logo, a cobrança judicial da dívida, caso não atendida a notificação, na forma do disposto no art. 28, inciso II, da Lei nº 8.443/92;
e) autorizar também, desde logo, se requerido, com fundamento no art. 26 da Lei 8.443, de 1992 c/c o art. 217, §§ 1º e 2º do Regimento Interno, o parcelamento da dívida em até 36 parcelas, incidindo sobre cada parcela, corrigida monetariamente, os correspondentes acréscimos legais fixando- lhe o prazo de quinze dias, a contar do recebimento da notificação, para comprovar perante o Tribunal o recolhimento da primeira parcela, e de trinta dias, a contar da parcela anterior, para comprovar os recolhimentos das demais parcelas, devendo incidir sobre cada valor mensal, atualizado monetariamente, os juros de mora devidos, no caso do débito, na forma prevista na legislação em vigor, alertando os responsáveis de que a falta de comprovação do recolhimento de qualquer parcela importará o vencimento antecipado do saldo devedor, nos termos do § 2º do art. 217 do Regimento Interno deste Tribunal;
f) enviar cópia do Acórdão a ser prolatado, bem como do Relatório e do Voto que o fundamentarem, à Procuradoria da República no Estado do Pará, nos termos do § 3º do art. 16 da Lei 8.443/1992, c/c o § 7º do art. 209 do Regimento Interno do TCU, para adoção das medidas cabíveis; e
g) enviar cópia do acórdão que vier a ser proferido ao Instituto Nacional de Colonização e Reforma Agrária e aos responsáveis, para ciência, informando que a presente deliberação, acompanhada do Relatório e do Voto que a fundamenta, está disponível para a consulta no endereço www.tcu.gov.br/acordaos, além de esclarecer que, caso requerido, o TCU poderá fornecer sem custos as correspondentes cópias, de forma impressa."
2.	O Ministério Público manifestou-se de acordo com a Unidade Técnica, nos seguintes termos (peça 65) :
" (...) 
A tabela a seguir resume as citações realizadas neste processo (peças 23, 29-32) :
	TC
	Convênio (Siconv) 
	Débito
	Irregularidade
	Responsável

	Processo 007.192/2018-5
	738.845
	R$ 35.300,00
	"Utilização em despesa sem que tenham sido discriminados os serviços prestados" (1) 
	Antônio Nilton de Albuquerque

	Processo 008.440/2018-2
	770.833
	R$ 1.054,79
	"Falta de devolução do saldo dos recursos do convênio" (2) 
	Município de Nova Esperança do Piriá - PA 

	Processo 008.445/2018-4
	756.552
	R$ 3.636,32
R$ 25,69
	"Falta de comprovação do depósito da contrapartida"
"Falta de comprovação de devolução do saldo dos recursos do convênio" (3) 
	Município de Nova Esperança do Piriá - PA

	Processo 008.470/2018-9
	756.553
	R$ 10.099,69
R$ 255,34
	"Falta de comprovação do depósito da contrapartida"
"Falta de comprovação de devolução do saldo dos recursos do convênio" (4) 
	Município de Nova Esperança do Piriá - PA

 (1) Peça 62, parágrafos 10, 23 e 25; peça 14, p. 1; Siconv/aba Anexos
 (2) Peça 62, parágrafo 27; peças 50, p. 10 e 21, e 51, p. 7, do TC Processo 008.440/2018-2
 (3) Peça 62, parágrafo 47; peça 49, p. 8, 9 e 11, e 50, p. 5 do TC Processo 008.445/2018-4
 (4) Peça 62, parágrafo 49; peças 26 e 48, p. 5 e 19; Siconv.
Em todos os convênios ora examinados, o concedente considerou comprovada a execução física dos objetos. Constatou, no entanto, falhas na execução financeira, algumas das quais motivaram as citações, conforme evidenciado no quadro anterior. Assim, diante da revelia dos responsáveis, e não havendo nos autos documentos aptos a desconstituir as irregularidades e elidir o dano ao erário, cumpre julgar irregulares as contas dos responsáveis e imputar-lhes débito, conforme proposto pela Secex-TCE.
A realização de despesas sem a devida discriminação dos serviços, enseja a responsabilidade do ex-prefeito. Por força do que dispõe o art. 70, parágrafo único, da Constituição Federal, compete ao gestor prestar contas da integralidade das verbas federais recebidas, cabendo-lhe o ônus da prova quanto à boa e regular aplicação desses recursos. Tal entendimento está consolidado nesta Corte de Contas, conforme se verifica nos Acórdão 1577/2014-TCU-Segunda Câmara, 6.716/2015-TCU-1ª Câmara, 9.254/2015-TCU-2ª Câmara, 9.820/2015-TCU-2ª Câmara e 659/2016-TCU-2a Câmara.
Relativamente ao Município de Nova Esperança do Piriá - PA, de acordo com a jurisprudência do TCU, quando configurada ausência de aplicação de contrapartida prevista em instrumento de convênio, cabe ao ente federado convenente o ressarcimento, uma vez que incorporou a seu patrimônio a vantagem financeira correspondente à parcela da contrapartida que deixou de ser aplicada (Acórdãos 13207/2016 e 593/2019-TCU-2ª Câmara) .
Penso que também não há elementos para afastar a irregularidade que motivou a audiência do Sr. Antônio Nilton de Albuquerque, o que enseja a aplicação da multa prevista no art. 58 da Lei 8.443/92, como sugerido pela unidade instrutiva. Transcrevo a seguir excerto do Despacho de Vossa Excelência que delineia as falhas (peça 26) :
18. No que se refere à audiência do responsável, trata-se da imposição dos efeitos do disposto no art. 50, §3º, III, da Portaria Interministerial MPOG/MF/CGU 127/2008, em relação a dois pagamentos destinados ao Sr. Francisco das Chagas da Silva Vasques, nos valores de R$ 7.500,00 e R$ 10.000,00, aparentemente sem que tenha sido firmado contrato para prestação de serviços objeto do Convênio (TC Processo 008.470/2018-9, peça 49 e peça 51, p. 5-6, item 25 - Convênio 756553; e TC Processo 008.440/2018-2, peça 50, p. 26; peça 51, p. 6, itens 16 e 25 - Convênio 770833) .
Chamo atenção para a não incidência da prescrição da pretensão punitiva do Tribunal no caso vertente. À luz do parâmetro delineado pelo Acórdão 1441/2016-TCU-Plenário, Redator Ministro Walton Alencar Rodrigues, eventual sanção administrativa a ser aplicada aos responsáveis por esta Corte de Contas não estaria prejudicada pelo manto prescricional, uma vez que as irregularidades foram praticadas nos exercícios de 2011 a 2013, enquanto o ato que autorizou as audiências e as citações se deu em 3/3/2020 (peça 26) . Portanto, o lapso temporal entre a prática das irregularidades e o ato que interrompeu o prazo prescricional é inferior ao decênio considerado no referido decisum.
13. Diante do exposto, este membro do Ministério Público de Contas manifesta-se de acordo com a proposta de mérito formulada pela Secex-TCE (peças 62-64) ."
É o Relatório.

8.1. Bruno Marcello Fonseca de Assunção (19340/OAB-PA) e outros, representando Antônio Nilton de Albuquerque.

Procurador Sergio Ricardo Costa Caribé.

TOMADA DE CONTAS ESPECIAL. INSTITUTO NACIONAL DE COLONIZAÇÃO E REFORMA AGRÁRIA (INCRA). IMPUGNAÇÃO DAS DESPESAS DO CONVÊNIO. NOVOS DOCUMENTOS INSERIDOS NO SICONV. REANÁLISE PELO CONCEDENTE. IRREGULARIDADES EM PAGAMENTOS. CITAÇÃO E AUDIÊNCIA DO EX-GESTOR. REVELIA. CONTAS IRREGULARES. DÉBITO. MULTA. APENSAMENTO DE PROCESSOS DE BAIXO DÉBITO. CITAÇÃO DO MUNICÍPIO. REVELIA. DÉBITO.

TOMADA DE CONTAS ESPECIAL (TCE)

Secretaria de Controle Externo de Tomada de Contas Especial (SecexTCE).

Trata-se de Tomada de Contas Especial instaurada pela Superintendência Regional do Instituto Nacional de Colonização e Reforma Agrária (Incra) no Pará, em desfavor de Antônio Nilton de Albuquerque, Prefeito de Nova Esperança do Piriá/PA na gestão 2009-2012, em razão da impugnação total das despesas do Convênio CRT/PA 65.885/2010 (Siafi/Siconv 738845/2010) (peça 2, pp. 48-60) .
2.	O ajuste, firmado no valor de R$ 622.714,41, sendo R$ 610.260,12 à conta do concedente, teve por objeto a execução de obras de construção/complementação de 15 km de estradas vicinais, em área do Projeto de Assentamento Cidapar - 2ª parte, naquele Município, com vigência de 25/6/2010 a 24/6/2011 (constam no Siconv prorrogações até 16/10/2012) . O valor foi liberado por meio de quatro ordens bancárias, entre julho de 2011 e junho de 2012 (peça 3, p. 65) .
3.	A execução do objeto chegou a ser fiscalizada pelo ente repassador, em 20/12/2011, por meio da qual teria se atestado sua execução integral, com atingimento dos objetivos do convênio (peça 3, pp. 3-19) . Inobstante, posteriormente, foram identificadas pendências na documentação inerente ao objeto pactuado, as quais foram objeto de notificação ao responsável.
4.	Diante do não saneamento das irregularidades, instaurou-se a presente TCE. No Relatório do Tomador de Contas Especial (peça 3, pp. 6581) concluiu-se pelo dano ao erário no valor total dos recursos repassados, imputando-se a responsabilidade a Antônio Nilton de Albuquerque e ao Município de Nova Esperança do Piriá/PA, devido à não aprovação da prestação de contas final, por desconformidades com a legislação vigente.
5.	Então no âmbito deste Tribunal, o auditor propôs, em instrução à peça 7, a realização de diligência ao concedente, solicitando informações que considerou necessárias para o saneamento dos autos, em função de novos documentos inseridos no Siconv, em maio de 2017, a título de complementação da prestação de contas.
6.	Na análise promovida na instrução à peça 16, baseada nos documentos fornecidos pelo Incra (peças 13 a 15) , concluiu-se que as irregularidades das contas se resumiam em um pagamento de R$ 35.300,00, sem que houvesse o correspondente nexo de causalidade, e o não recolhimento aos cofres do Tesouro da quantia remanescente (R$ 1.228,34, à data de 7/12/2018) .
7.	Nesse interim, a unidade técnica identificou a existência de outras tomadas de contas especiais com os mesmos responsáveis, o que poderia atrair a incidência do disposto no §1º do art. 6º da Instrução Normativa IN/TCU 71/2012, que determina a soma dos débitos para fins de comparação com o valor mínimo de R$ 100.000,00.
8.	Foram então apensados ao presente processo o TC Processo 008.440/2018-2, com as irregularidades da não comprovação de despesas no valor de R$ 10.000,00 e não devolução do saldo remanescente de R$ 1.054,79; o TC Processo 008.445/2018-4, com as irregularidades da ausência de depósito da contrapartida, no valor de R$ 3.636,32, e a não devolução do saldo remanescente de R$ 25,69; e o TC Processo 008.470/20189, com a impugnação de despesas no valor de R$ 7.500,00, ausência de depósito da contrapartida, no valor de R$ 10.099,69, e não devolução do saldo remanescente de R$ 255,34.
9.	Após autorização do Relator em 14/2/2020 (peça 26) , o Sr. Antônio Nilton de Albuquerque foi citado pela não comprovação da boa e regular aplicação dos recursos recebidos por força do ajuste em pauta (Convênio Siafi 738845/2010) , com dano ao erário no valor original de R$ 35.300,00, em razão de sua utilização em despesa sem que tenham sido discriminados os serviços prestados, e ouvido em audiência em razão da realização de pagamentos a Francisco das Chagas Silva, de R$ 10.000,00, com recursos recebidos por meio do convênio Siafi 770833/2012, e de R$ 7.500,00 com recursos recebidos por meio do convênio Siafi 756553/2011, sem que tenham sido firmados contratos para prestação dos serviços objeto dos convênios (peça 30) .
10.	O Município Nova Esperança do Piriá/PA foi citado em razão da falta de devolução dos saldos dos recursos dos convênios Siafi 770833/2012, 756552/2011 e 756553/2011, e da falta de comprovação do depósito da contrapartida dos convênios Siafi 756552/2011 e 756553/2011 (peça 29) .
11.	Em que pese terem tomado ciência do chamamento aos autos e de ter sido atendido o pedido de prorrogação de prazo para apresentação da defesa e/ou razões de justificativa do ex-prefeito (peças 34 e 38) , os responsáveis permaneceram silentes, pelo que foram considerados revéis, nos termos do art. 12, § 3º, da Lei 8.443/1992, conforme item 9.1 do Acórdão 1387/2021-TCU-Primeira Câmara.
12.	Tendo em vista a presunção de boa-fé de que goza a pessoa jurídica de direito público, o Tribunal, mediante o referido Acórdão 1387/2021-TCU-Primeira Câmara (peças 47 a 49) , concedeu novo e improrrogável prazo para que o município comprovasse, perante este Tribunal, o recolhimento aos cofres do Instituto Nacional de Colonização e Reforma Agrária das importâncias devidas, atualizadas monetariamente.
13.	Ante a revelia dos responsáveis e o não recolhimento dos valores pelo ente federativo, a unidade instrutiva, com a anuência do parquet especializado, propõe nesta oportunidade o julgamento pela irregularidade das suas contas, com a condenação em débito. Ao ex-Prefeito propõe ainda a aplicação de multa.
14.	Feito esse breve resumo da situação dos autos, entendo que a unidade instrutiva abordou com propriedade o deslinde do feito, de forma que adoto a sua instrução como minhas razões de decidir, sem prejuízo das considerações que faço a seguir.
15.	Como visto, foi dada a oportunidade para que o Município de Nova Esperança do Piriá quitasse o débito, apenas com a correção monetária, na forma da legislação vigente. Notificado sobre o Acórdão correspondente (peças 57 e 60) , não se manifestou, devendo, assim, suas contas serem julgadas irregulares, com a condenação em débito, sobre o qual incidirão os devidos acréscimos legais.
16.	Regularmente citado, o ex-gestor Antônio Nilton de Albuquerque não compareceu aos autos, operando-se, dessa forma, os efeitos da revelia, deixando de produzir prova da regular aplicação dos recursos sob sua responsabilidade. Ressalto que cabe ao gestor comprovar a boa e regular aplicação dos recursos públicos recebidos, nos termos do art. 70, parágrafo único, da Constituição Federal de 1988, e do art. 93 do Decreto-Lei 200/1967.
17.	Acolho o exame técnico empreendido pela SecexTCE no relatório precedente, com conclusão pela irregularidade das contas de Antônio Nilton de Albuquerque, condenação em débito pelo valor apurado nos autos e aplicação da multa prevista no art. 57 da Lei 8443/1992.
18.	Ao ex-prefeito, cabe ainda multa prevista no art. 58 da mesma Lei, devido à irregularidade pela qual foi chamado em audiência, qual seja, pagamentos realizados à pessoa física, sem que tenham sido firmados contratos para prestação dos serviços objeto dos convênios (vide item 9) .
19.	Conforme análise da unidade instrutiva, não ocorreu a prescrição da pretensão punitiva por parte deste Tribunal de Contas, nos termos do Acórdão 1441/2016-TCU-Plenário, em que considera que o prazo prescricional das sanções aplicadas pelo TCU subordina-se ao prazo geral de prescrição indicado no art. 205 do Código Civil, contado a partir da data da ocorrência da irregularidade sancionada. O ato que determinou a citação dos responsáveis data de 14/2/2020 (peça 26) , portanto em menos de dez anos desde a ocorrência das irregularidades, nos anos de 2011 e 2012.
20.	Concluo ainda ser desnecessária a ciência ao Incra sobre a falta de restituição ao Tesouro do saldo dos recursos do ajuste ora em análise, tendo em vista que, conforme verificado no Siconv por minha assessoria, em 23/8/2021, inexiste tal saldo remanescente.
21.	Deixo de acolher a proposta da unidade instrutiva de autorizar, desde já, o parcelamento das dívidas, por entender que essa medida somente deve ser adotada mediante solicitação do responsável
	Ante o exposto, manifesto-me por que o Tribunal aprove o Acórdão que ora submeto à deliberação deste Colegiado.
TCU, Sala das Sessões, em 14 de setembro de 2021.
AUGUSTO SHERMAN CAVALCANTI 
Relator